# 同一控制下子公司股权置换会计处理

提问人：wanglin0043 时间：2019-11-07 06:30:18
请教陈版及各位老师:
XX集团公司下的甲公司，出资 100 万成立 A 公司，持有 100%股权。XX集团自己出资 2000 万成立了B 公司，也持有 100%股权。现在甲公司与集团签订股权置换协议，甲公司将 A 公司 55% 股权转让给 XX 集团；XX集团将B 公司51% 股权作为对价，转让给甲公司；所转让股权的评估值假设均为 5000 万，双方不需要再支付其他差价。假设 A和B业务差异较大，交易具有商业实质，评估值也是合理的，这时甲公司该怎么做会计处理呢？
1 ）按照非货币型交换的定义，应该是换出资产公允价值（ 5000 万）与账面价值（ 1000 万 *55%）的差额确认投资收益 4450 万，取得 B 公司 51%股权，因为是同一控制合并，按净资产入账，差额计入资本公积，会计分录：
Dr：长投-B（51%） 510
资本公积 4490
Cr：投资收益 4450
长投-A（55%） 550
2 ）按同一控制合并的规定，取得净资产的入账价值与为企业合并支付的对价账面价值之间的差额，应当调整资本公积，那我的理解会计分录应该是：
Dr：长投-B（51%） 510
资本公积 40
Cr：长投-A（55%） 550
1 ）和 2 ）差别主要在于甲公司在同一控制的情况下，是否要按公允价值确认转让 A 公司 55%股权的投资收益。从交易实质讲 A的估值确实应该体现（譬如这个例子如果是非同一控制，那确认投资收益无疑）。但是从规避关联交易操纵利润角度讲，我觉得不确认投资收益也合理，毕竟目前对长投还是要求按历史成本计量，如果集团内公司互相置换一下手头的股权，就能同时按公允价值去确认投资收益了，风险比较高。恳请版主能帮忙解答一下这种情况下应该从什么角度去考虑交易实质，以及如何进行会计处理，如果有准则原文的规定，能给引用一下最好，感激不尽！

回答人：chenyiwei
如果 B 公司构成 “业务”，则甲公司应优先适用同一控制下企业合并的规定，对换入 B 公司股权按对应的账面净资产份额入账，与换出的A公司长投成本（单体层面）或净资产（合并层面）的差额调整资本公积。
根据《企业会计准则第 7 号——非货币性资产交换（ 2019 年修订）》第三条：
“本准则适用于所有非货币性资产交换，但下列各项适用其他相关会计准则：
......（二）非货币性资产交换中涉及企业合并的，适用《企业会计准则第 20号——企业合并》《企业会计准则第 2 号——长期股权投资》和《企业会计准则第 33 号——合并财务报表》。......”